臺灣彰化地方法院民事判決
109年度訴字第907號
原      告  黃益章  
被      告  許武課  
            許是榮  
            許武懷  
            許文吉  
            許文隆  
            許永俊  
            許賴招  
            黃廣興  
            黃廣山  
            黃髜馩  
上列當事人間請求分割共有物事件，本院於民國110年3月3日言
詞辯論終結，判決如下：
    主  文
兩造共有坐落彰化縣○○鄉○○段000 地號、面積3526平方公尺土地
，准予分割，分割方法如附圖壹即（彰化縣溪湖地政事務所收件
日期110年1月28日溪測土字第125號土地複丈成果圖）所示，各
共有人取得土地之位置編號、面積及權利範圍，詳如附表二所列
。
訴訟費用由兩造以如附表一所示之比例負擔。
    事實及理由
一、按言詞辯論期日，當事人之一造不到場者，得依到場當事人
    之聲請，由其一造辯論而為判決；不到場之當事人，經再次
    通知而仍不到場者，並得依職權由一造辯論而為判決。民事
    訴訟法第385條第1項定有明文。查，被告許文吉、許文隆、
    許永俊、許賴招、黃廣山、黃髜馩經本院合法通知，無正當
    理由，均未於言詞辯論期日到場，爰依職權一造辯論而為判
    決。
二、原告起訴主張：
　　緣坐落彰化縣○○鄉○○段000 地號、面積3,526平方公尺土地
    （下稱系爭土地），使用分區為農業區，為兩造所共有，系
    爭土地各共有人之應有部分比例如附表一所示，系爭土地並
    無不能分割原因，兩造亦無不分割之約定，惟就分割方法不
    能達成協議，爰依民法823 條之規定起訴請求分割系爭土地
    ，並提出如附圖壹即（彰化縣溪湖地政事務所收件日期110
    年1月28日溪測土字第125號土地複丈成果圖）所示之分割方
    案，此分割方案業經八位共有人同意，並係按各共有人應有
    部分比例計算面寬，請求按此分割方案分割系爭土地。不同
    意被告許武課提出之分割方案，587地號土地亦為許武課等
    人所有，以此合併計算，許武課等人所有之土地面寬約有七
    、八米，故其等要求分得五米面寬土地不合理等語，並聲明
    如主文所示。
三、被告方面：
　㈠被告許文吉、許文隆、許永俊、黃廣山、黃廣興、黃髜馩：
    同意原告之分割方案。
　㈡被告許武課、許武懷：不同意原告提出之分割方案，被告許
    武課、許武懷所分得土地面寬僅2.86米，不利耕作，主張依
    彰化縣溪湖地政事務所收件日期110年2月8日溪測土字第172
    號土地複丈成果圖所示之分割方案分割系爭土地，被告許武
    課、許武懷可分得面寬五米之土地，使耕耘機好操作等語。
    並聲明請求駁回原告之訴；請求按彰化縣溪湖地政事務所收
    件日期110年2月8日溪測土字第172號土地複丈成果圖（附圖
    貳）所示之分割方案分割系爭土地。　　
四、本院之判斷：
　㈠原告主張系爭土地為兩造所共有，應有部分比例如附表一所
    示，系爭土地並無因物之使用目的不能分割或契約訂有不分
    割期限之情形，且兩造無法協議分割之事實，業據其提出土
    地登記謄本、地籍圖謄本等件為證，並有彰化縣溪湖地政事
    務所109年8月11日溪地二字第1090003997號函在卷可稽（參
    本院卷第111頁），且為被告所不爭執，堪信為真實。是以
    原告依法請求分割系爭土地，於法有據，應予准許。
　㈡按共有物之分割，依共有人協議之方法行之。分割之方法不
    能協議決定，或於協議決定後因消滅時效完成經共有人拒絕
    履行者，法院得因任何共有人之請求，命為分配：一以原物
    分配於各共有人。但各共有人均受原物之分配顯有困難者，
    得將原物分配於部分共有人。二原物分配顯有困難時，得變
    賣共有物，以價金分配於各共有人；或以原物之一部分分配
    於各共有人，他部分變賣，以價金分配於各共有人。民法第
    824條第1項訂有明文。再按裁判分割共有物，屬形成判決，
    法院定共有物之分割方法，固應斟酌當事人之聲明、共有物
    之性質、經濟效用及全體共有人之利益等，本於自由裁量權
    為公平合理之分配，不受當事人聲明、主張或分管約定之拘
    束，最高法院93年度台上字第1797號判決要旨可供參照。準
    此，就共有物之分割，法院應審酌共有人之應有部分比例、
    各共有人之意願、分割方案有無符合公平原則及整體共有人
    之經濟利益等因素，為通盤之考量，以求得合理、適當之分
    割方法。 
　㈢經查，系爭土地土地使用分區為農業區，土地東側臨武興路
    ，西側臨武興路83巷，其上有儲藏室、稻田、樹木等情，經
    本院會同彰化縣溪湖地政事務所派員至現場履勘查明，製有
    勘驗測量筆錄、照片及現況圖（即彰化縣溪湖地政事務所收
    件日期109年10月12日溪測土字第1550號土地複丈成果圖）
    在卷可稽。審酌原告所提附圖壹所示之分割方案，係據兩造
    原土地應有部分比例計算分配取得，均與對外道路相鄰，交
    通尚稱便利，利於耕作，且獲大多數共有人即被告許文吉、
    許文隆、許永俊、黃廣山、黃廣興、黃髜馩等人同意（參照
    其等民國110年2月18日民事陳報狀，本院卷第289至311頁）
    。至被告許武課、許武懷主張分割後其等所取得土地不利農
    作使用，並提出其分割方案於系爭土地可分得5米面寬之土
    地云云，然依附圖壹所示分割方案被告許武課及許武懷所分
    得土地於分割後寬度至少約3公尺，足供農業機械通行使用
    ，且除被告許武課及許武懷以外之其餘大多數共有人均已同
    意此分割方法。因此，本院在兼衡共有物之性質、利害關係
    、經濟效用及全體共有人之利益、各該共有人分得土地之環
    境及使用現狀等各項因素下，認依原告所提如附圖壹所示之
    分割方案，符合共有人全體之利益，應屬公允、適當，故判
    決如主文第一項所示。
五、末按因共有物分割、經界或其他性質上類似之事件涉訟，由
    敗訴當事人負擔訴訟費用顯失公平者，法院得酌量情形，命
    勝訴之當事人負擔其一部，民事訴訟法第80條之1 定有明文
    。本件係因分割共有物事件涉訟，被告之行為，可認係按當
    時之訴訟程度為伸張或防禦權利所必要。故諭知由兩造按應
    有部分比例分擔本件訴訟費用，判決如主文第二項所示。
六、結論：原告之訴為有理由，並依民事訴訟法第80條之1，判
    決如主文。 
中　　華　　民　　國　　110 　年　　4 　　月　　21　　日
                  民事第一庭    法　官　姚銘鴻
以上正本係照原本作成。
如對判決上訴，應於判決送達後20日內向本院提出上訴狀。如委
任律師提起上訴者，應一併繳納上訴審裁判費。
中　　華　　民　　國　　110 　年　　4 　　月　　21　　日
                                書記官　陳品潔
附表一： 
編號    共有人   應有部分暨訴訟費用分擔比例     備        註  1    黃益章      523/2904   2    許武課      311/10890   3    許是榮      311/10890   4    許武懷      311/10890   5    許文吉      176/5445   6    許文隆      176/5445   7    許永俊      352/5445   8    許賴招      352/5445      9    黃廣山      523/2904   10    黃髜馩      523/2904   11    黃廣興      523/2904  
附表二：
分配位置編號   分配面積 （平方公尺）   所有權人   權利範圍   1 302 許武課、許是榮、許武懷 按原應有部分比例維持共有   2 2540 黃益章、黃廣山、黃廣興、黃髜馩 按原應有部分比例維持共有   3 114 許文吉    4 114 許文隆    5 228 許永俊    6 228 許賴招